---
title: "Practica 2"
author: "Diego Isau Barranco Herrera"
date: "2025-02-28"
output:
  html_document: default
  pdf_document: default
---

```{r setup, include=FALSE}
#Colocar todas las librerías 
library(ggplot2)
library(dplyr)
library(janitor)
library(modeest)
library(zoo)
```

# Importación de la base

```{r}
data <- read.csv('/var/home/diegob/Documents/Computer Science/R code/data_prac_2 1.csv')
data <- subset(data, select = -X)
head(data, 10)
```

# Limpieza de la base

1. Vamos a verificar primero la consistencia de los datos en cada columna, en caso de que existan valores diferentes,
reemplazamos con `NA`
Usamos la función `distinct` para extraer el rango de datos de cada columna e identificar lo que no pertenecen a la base
** ¿Por qué no usar `which(is.na(dataCar), arr.ind = TRUE)`? Por la heterogeneidad de datos, es diferente tener "null" a un NA


```{r}
data %>% distinct(edad)
data %>% distinct(sexo)
data %>% distinct(imc)
data %>% distinct(hijos)
data %>% distinct(fumador)
data %>% distinct(region)
data %>% distinct(clm)


```

Se presentan valores como "", "$$", "&&", "null"
Vamos a tomar ventaja de que los datos son de tipo carácter para hacer la sustitución de los valores con NA desde el importe de la base

```{r}
data <- read.csv('/var/home/diegob/Documents/Computer Science/R code/data_prac_2 1.csv', na.strings = c("", "$$", "&&", "null", stringsAsFactor = FALSE))
data <- data %>% select(-X)
head(data, 10)
```

Ahora vamos a verificar los tipos de datos

```{r}
sapply(data, class)
```

Listo, tenemos los tipos de datos adecuados

Verificando cuántos valores faltantes hay

```{r}
colSums(is.na(data))
```
Sólamente nos preocuparemos para las variables numéricas, reemplazándolas por alguna técnica vista en clase

2. Vamos a verificar valores duplicados

```{r}
data %>% janitor::get_dupes()
```

Existen valores duplicados, sin embargo, las variables disponibles en el base, puede que no sirvan como identificador
porque puede haber relaciones uno a muchos, propondría agregar una variable más, por ejemplo un número de póliza,
o usando las variables existentes una combinación de imc y clm como columna identificadora

```{r}
# quitando duplicados
data <- unique(data)
head(data, 10)
```
3. Reemplazando valores faltantes usando media, mediana, media recortada, moda, interpolación

```{r}
data_numeric <- data %>% select(where(is.numeric))
head(data_numeric,10)
```

## Reemplazo con media

```{r}
data_mean <- data.frame(lapply(data_numeric, function (x) ifelse(is.na(x), mean(x, na.rm=TRUE), x)))
summary(data_mean)
```
## Reemplazando con mediana

```{r}
data_median <- data.frame(lapply(data_numeric, function (x) ifelse(is.na(x), median(x, na.rm=TRUE), x)))
summary(data_median)
```

## Reemplazando con media recortada

```{r}
data_median_cut <- data.frame(lapply(data_numeric, function (x) ifelse(is.na(x), mean(x, na.rm=TRUE, trim = 0.2), x)))
summary(data_median_cut)
```

## Reemplazando con moda

```{r}
data_mode <-  data.frame(lapply(data_numeric, function (x) ifelse(is.na(x), mfv(x, na_rm=TRUE, trim = 0.1), x)))
summary(data_mode)
```

## Reemplazando con interpolación

```{r}
data_interpol <- data.frame(lapply(data_numeric, function (x) ifelse(is.na(x), na.approx(x, na.rm=T), x)))
summary(data_interpol)
```

La mediana podría ser candidata como técnica de reemplazo porque no difiere mucho de los datos originales

# Experiment using linear regression

```{r}
just_complete <- data_numeric %>% na.omit()
model <- lm(imc ~ edad+hijos+clm, data = just_complete, na.action = na.exclude)

# Step 2: Identify rows with missing 'y'
missing <- is.na(data_numeric$imc)

# Step 3: Predict missing values using the model
data_numeric$imc[missing] <- predict(model, newdata = data_numeric[missing, ])
```

# Usando la base con interpolación

```{r}
ggplot(data_interpol, aes(x = edad)) +
  geom_histogram(fill = "blue", color = "black") +
  labs(title = "Edad de los asegurados", x="Edad", y="Frecuencia")+
  theme_minimal()

ggplot(data_interpol, aes(x = imc)) +
  geom_histogram(fill = "blue", color = "black") +
  labs(title = "IMC de los asegurados", x="IMC", y="Frecuencia")+
  theme_minimal()

ggplot(data_interpol, aes(x = hijos)) +
  geom_histogram(fill = "blue", color = "black") +
  labs(title = "Número de hijos", x="Cantidad de hijos", y="Frecuencia")+
  theme_minimal()

ggplot(data_interpol, aes(x = clm))+
  geom_histogram(fill = "blue", color = "black") +
  labs(title = "Reclamos ", x="cantidad de reclamo", y="Frecuencia")+
  theme_minimal()
```

## media de monto de reclamación por sexo

```{r}
char_data <- data %>% select(sexo, fumador, region)
data_interpol_all <- cbind(data_interpol, char_data)  # agregando las demás columnas

mean_sex <- data_interpol_all %>%
        group_by(sexo) %>%
        summarise(claim_amount = mean(clm))

mean_sex

```

## media de monto de reclamación por fumador y sexo
```{r}
mean_sex_smk <- data_interpol_all %>%
        group_by(fumador, sexo) %>%
        summarise(claim_amount = mean(clm))

mean_sex_smk

```

## Región con mayor monto promedio de reclamación
```{r}
mean_region <- data_interpol_all %>%
        group_by(region) %>%
        summarise(claim_amount = mean(clm)) %>%
  arrange(desc(claim_amount))

mean_region
```

## etiquetando registros si el imc es mayor a 30

```{r}
data_interpol_label <- data_interpol_all %>%
        mutate(clasificacion = ifelse(imc > 30, "obesidad", ""))
head(data_interpol_label,10)
```

## Top 10 personas obesas

```{r}
obesas <- filter(data_interpol_label, data_interpol_label$clasificacion=='obesidad') %>% arrange(desc(imc))
head(obesas, 10)
```